臺灣高等法院刑事判決　　　　　　　　　　　　九十一年度上更(一)字第六九二號
　　上　訴　人
　　即　被　告　丙○○　女四十.
　　選任辯護人　鄭金溪　律師
右上訴人，因偽造文書等案件，不服臺灣士林地方法院八十七年度易字第一一七六號
，中華民國八十八年七月十六日第一審判決（起訴案號：臺灣士林地方法院檢察署八
十六年度偵續字第一四七號）提起上訴，判決後，經最高法院發回更審，本院判決如
左：
    主  文
原判決撤銷。
丙○○連續行使偽造私文書，足以生損害於他人，處有期徒刑陸月，如易科罰金以參
佰元折算壹日。緩刑參年。
    事  實
一、丙○○於民國八十三年十二月間召集民間互助會，自任會首並約定會期自八十三
    年十二月二十日起至八十五年十二月二十日止，會金新臺幣（下同）一萬元，於
    每月二十日在臺北市新光醫院地下一樓開標，並於每年二、五、八月之五日各加
    標一次，採內標方式，底標八百元，連會首共三十一會。其中會員子○○以其子
    張振明（會單誤載為楊振明）、乃妹丑○○名義，及丑○○本人各參加一會，合
    計三會。詎丙○○因窘於經濟，竟基於行使偽造私文書及意圖為自己不法所有之
    概括犯意，先後於如附表所示時間，假冒附表所示之楊振明（即張振明，下同）
    、丑○○等人名義於空白紙張上書寫代表得標人之姓名及如附表所示之標金，即
    偽造楊振明、丑○○之署押，偽造依習慣足以辨明係特定會員願意以上開標金為
    利息標取會款之用意，以文書論之私文書即標單，持以行使參加開標，以如附表
    之標金得標，足以生損害於附表所示之得標人，致該互助會之各活會會員陷於錯
    誤，誤以為係附表之得標人得標，而依序各交付每會八千五百元之會款予丙○○
    。迨至八十四年九月二十月開標後，丙○○即宣告停標倒會，各會員始悉受騙，
    詐得二十二萬九千五百元、十七萬八千五百元（詳如附表所示）。
二、案經被害人庚○○、丁○○、癸○○、甲○○、辛○○、己○○、壬○○訴請臺
    灣士林地方法院檢察署檢察官偵查起訴。
    理  由
一、上訴人即被告丙○○供承召集如事實一欄所載之民間互助會，其中八十四年三月
   二十日、同年五月五日各以一千五百元得標及會員子○○、丑○○姊妹以前開方
    式參加三會，除標得一會外，其餘兩會為活會之事實不諱，並經證人子○○、丑
    ○○結證屬實（見原審卷第六六頁正反面、第九十頁、第一四○頁正反面、本院
    上更一卷第二九、三十、三二、七七、七八頁），且有互助會單影本，及上訴人
    所製作之標會明細表各一件存卷可參（見偵查四五九四號卷第三頁、本院上訴卷
    第四六頁）。惟否認有何冒標會款犯行，於原審及本院前審辯稱：伊係遭受其妹
    李仲香拖累，以至倒會，且停會均得會員同意，並與活會會員達成民事和解，立
    有和解書，並清償部分款項，已標之十三會中與告訴人所提出之死會會員名單僅
    有二會不同，該二會係其夫林澤輝及子林建宏二人得標，並無冒標情事云云；，
    在本院更審則另以子○○姊妹所參加之三會其中楊振明部分係死會置辯。
二、經查，本件依上訴人所提出之前述標會明細表，及告訴人指稱係經由上訴人之告
    知得標人而製作之開標明細表，暨上開兩明細對照表（見偵查四五九四號第三之
    一頁、本院上訴卷第六四頁），可知系爭互助會已得標之死會會員為十三會。茲
    有差異者，厥為上訴人陳報之明細表主張子○○以「張振明」名義所參加之一會
    於八十四年二月五日得標，其餘丑○○名義之二會則均為活會；告訴人提出之明
    細表則記載上開三會均為死會，即「八十四年二月五日丑○○以一千五百元得標
    」「八十四年三月二十日張振明以一千五百元得標」「八十四年五月五日丑○○
    以一千五百元得標」。除此之外，其餘得標會員之記載則大致相同（僅部分得標
    日期不儘相符而已）。查子○○姊妹共參加三會其中一會為死會，另二會為活會
    ，此為上訴人所不爭之事實，而證人子○○證稱其參加之二會（即張振明、丑○○名義）均係活會，未收到任何得標會款（見原審卷第九十頁、本院上更一卷第
    三四頁）；證人丑○○於原審則證稱，伊跟二會，一活會，標了一會（見原審卷
    第一四○頁）；在本院結稱，所謂參加兩會，係指伊自己參加一會，其姊子○○
    以伊名義參加一會等語（見本院上更一卷第七八頁）。則依上開證人子○○、丑
    ○○證述標會之經過，及前揭明細對照表記載「八十四年一月二十日」得標人之
    情形（一為張振明，一為丑○○），足徵八十四年一月二十日應屬丑○○自己以
    一千五百元得標無疑，即以告訴人所提出之明細表（記載得標人為丑○○）為可
 採信，上訴人陳報之明細表記載得標人為「張振明」，即有不實。從而，上訴人
    所辯子○○姊妹所參加之三會其死會部分為「張振明」云云，自無足取。
三、上訴人陳報之明細表記載「八十四年三月二十日得標人為乙○○」「八十四年五
    月五日得標人為林澤輝」「八十四年八月五日得標人為林建宏」，此與告訴人提
    出之明細表所載各該期日之得標人分別為「張振明」「丑○○」「乙○○」者有
    異。其中乙○○部分，依告訴人提出之明細表記載其得標日期為八十四年八月五
    日，雖與上訴人所主張之得日期不合，但此部分經本院調查結果認上訴人並無冒
    標情事詳如後述，則依對照明細表所載之標會情形，本件爭點在於附表所示時間
    之得標人究竟為上訴人所主張之「林建宏」「林建輝」，抑或是告訴人所稱之「
    楊（張）振明」「丑○○」。如屬後者，即為上訴人冒其名盜標會款。證人庚○○於偵查中證陳：伊幾年都有參加開標，丑○○、張振明三會都是死會，不是二
    活一死等語（見偵查四五九四卷第三十八頁），則證人庚○○係就其親身參加開
    標所聞見自會首即上訴人宣稱之開標結果而為之供述，自有證據能力。至林建輝
    係上訴人之夫，林建宏為其子，此經上訴人供明，彼等關係誼屬至親。證人林建
    宏證稱：伊係在八十四年四月份得標，當時唸中正預校，每月有五千多元之收入
    ，參加互助會不夠的錢由其父親代墊，當時又說要買房子，得標金由父親拿走至
    今尚未買房子（見本院上訴卷第八一頁），核其所證得標日期與上訴人具狀陳明
    林建宏係在八十四年八月五日得標之日期，或所載八十四年三月二十日由「乙○○」得標已有不符，況查林建宏當時一個月僅有五千餘元之收入，而且另有開銷
    ，自不可能無故即將會款標下購買房屋，且其後又未購買而負擔高額利息死會之
    理，是該會有無得標之事即非無疑。證人林澤輝則證稱：伊打電話到丙○○上班
    地點參加標會，得標二十多萬元，原先是要買房子，結果借與李仲香，所借款項
    無息（見本院上訴卷第八九頁），此項供述除與其在偵查中所供「我寫標單由我
    太太去標」（見偵查四五九四號卷第二七頁反頁）之供述不符外，另林澤輝收入
    有限，原先既付利息標得會款規劃購買房子，焉有嗣後改由自己付擔高額死會利
    息而將所得之會款無息借與李仲香之理？凡此，再再顯示林建宏及林澤輝二人所
    謂標得會款之說，有違一般事理，尚難遽信。衡之上情，自以告訴人所提出記載
    丑○○二會、張振明一會均得標之紀錄，較為可採。即上訴人顯有偽冒附表所示
    得標人之名義盜標會款甚明，所辯上情，核非可採。至乙○○（即如後述死活會
    各一會相抵後轉讓給上訴人部分）之得標日期亦以告訴人明細表所載者為準敘明
    。又證人即死會會員江佩玲、陳秀娥及乙○○均證稱：標會時有寫標單，記載姓
    名、標息等情（見原審卷第一０六頁反面、第一五四頁、本院上訴卷第四四頁反
    面，上訴人對於上開標會方式亦不否認，則本件雖未扣得標單，然依上開證人所
    言，亦足證上訴人係以偽造標單方式冒用他人名義冒標會款，顯見其有施用詐術
    ，亦即自始即有不法所有之意圖，其詐得之金額詳如附表所載。至其後雖與告訴
    人簽立和解書，然此僅為犯後態度問題，尚與上訴人已成立之犯罪要件無所影響
    。事證明確，上訴人犯行，堪以認定。
四、按民間互助會之投標單，其上如僅記載投標人之姓名及標金，則依習慣，係表示
    投標人願以該標金為利息標取會款之用意，上訴人之冒用如附所示得標人名義，
    在標單上書寫其姓名及所出之利息，表示該名義人願出所書利息金額標取會款持
    以冒標，於其內容有所主張，自係偽造並行使刑法第二百二十條第一項以文書論
   之私文書，其冒簽之姓名，亦不失為偽造署押。上訴人偽造附表所示得標人之標
    單，行使得標詐得會款，自足以生損害於各該被冒標之得標人。查已得標之死會
    會員，依其與會首間之契約，無論何人得標，均有按期繳交會款之義務，故會首
    冒名盜標，對於已得標之死會會員，並無詐欺可言。上訴人冒用會員名義，詐取
    活會會款，核其所為，係犯刑法第二百十六條、第二百二十條第一項、第二百十
    條之行使偽造以文書論之私文書罪及第三百三十九條第一項之詐欺取財罪。其偽
    造署押為偽造以文書論之私文書（下簡稱偽造私文書）之部分行為，不另成罪，
    偽造私文書而後持以行使，偽造之低度行為應為行使之高度行為所吸收，應依行
    使論擬。上訴人一次冒標行為同時詐欺數活會會員，為一行為觸犯數罪名之同種
    想像競合犯，應從一重處斷。先後多次行使偽造私文書及詐欺犯行，時間緊接，
    犯罪構成要件均屬相同，顯係基於概括犯意為之，各依連續犯規定以一罪論，並
    加重其刑。所犯行使偽造私文書與詐欺二罪之間，有方法與結果之牽連關係，依
    刑法第五十五條規定，應從行使偽造私文書一重處斷。起訴書就上訴人前揭行使
    偽造私文書之犯行，雖未敘及，惟此部分事實與起訴判罪事實，有裁判上一罪關
    係，為起訴效力所及，本院應併予審判。
五、原審據以論科，雖非無見。然查，原判決就檢察官未據起訴之會員乙○○部分併
    為論處罪刑，則有未洽（詳後述）。上訴意旨仍執前詞，否認犯罪，雖非可取，
    惟原判決既有上開可議之處，即屬無可維持，應予撤銷改判。爰審酌上訴人冒標
    互助會，收取會款，對活會會員造成財產權之侵害，惟其素行尚稱良好，有本院
    被告全國前案紀錄表可按，一時失慮為本件犯行，事後已與告訴人等達成和解，
    全數賠償損害，有和解書及告訴人代理人戊○○律師收受以合作金庫大稻埕分行
    為發票人，面額五十一萬六千八百七十二元，九十一年十二月十六日期之支票影
    本為證（附於本院上更一卷），暨犯後態度等一切情狀，量處有期徒刑六月。上
    訴人行為後，刑法第四十一條關於易科罰金之規定，已於九十年一月十日修正，
    同月十日生效，比較新舊法結果，以修正後刑法第四十一條第一項規定為有利，
    依刑法第二條第一項前段規定，適用刑法第四十一條第一項規定諭知易科罰金之
    折算標準。上訴人係一介女子，前未曾受有期徒刑以上刑之宣告，有本院被告全
    國前案紀錄表可徵，事後已全數賠償告訴人損害，業如前述，經此刑之教訓，當
    知警惕，信無再犯之虞，本院認其所宣告刑以暫不執刑為宜，併諭知緩刑三年，
    用啟自新。偽造之標單僅係取白紙填載標息及姓名而為之，按諸一般社會常情，
    該等臨時寫就之標單在投標後，因已完成投標之目的而無留存之價值，向均丟棄
    而滅失，本案上訴人冒標所偽造之標單並未扣案，復無證據足認確仍存在，徵諸
    常情應認業已滅失，自無就偽造之標單，或依刑法第二百十九條規定就其上偽造
    之署押併為沒收宣告之必要，附此敘明。
六、原判決雖復認定上訴人有於八十四年八月五日以二千元冒標乙○○之互助會等情
    。然查，證人乙○○證稱，伊與妻子董玉鳳各參加一會，一死會，一活會，何人
    是死會已忘記，活會部分與死會會款相抵後讓與給上訴人，由上訴人全權處理（
    見原審卷第一○六頁、本院上訴卷第四四頁反面、上更一卷第三四、三五頁），
    上訴人亦陳明乙○○（或董玉鳳）得標後，死會、活會會款均由其承擔等語（見
    本院上訴卷第四四頁反面）。依此，則上訴人基於受讓及承擔乙○○互助會之權
    義關係，以乙○○名義競標取得會會款，自無偽造文書或詐欺可言。另告訴人一
    再指稱：連絡不到會單上死會之江衍澄，應是上訴人捏造，而用以冒標云云，然
    查，證人黃鼎傑證稱：伊認識江衍澄，江衍澄曾來找過林澤輝談他死會會款付款
    之事等語（見偵查四五九四號卷第四七頁反面），是告訴人上開所指即嫌無據。
    告訴人又稱：上訴人於八十四年五月五日召集會金一萬元、共二十一會，於八十
    五年七月十五日召集會金五千元、會員二十四會之互助會，亦涉詐欺云云。查上
    訴人固不諱言召集上開二互助會，惟據辯稱：八十五年之會已結束，均死會，與
    本案無關，八十四年之會，因進行至第四會，遭會員及其妹李仲香倒會，乃緊急
    停會，均無詐騙情事等語，並提出會單為證，卷查並無證據足證上訴人此一部分
    涉有詐欺犯行，尚難單憑告訴人此一所指，即為其不利之認定。惟此節各情，均
    未據公訴人起訴，本院自毋庸為無罪或不另為無罪判決之必要，附此敘明。
據上論斷，應依刑事訴訟法第三百六十九條第一項前段、第三百六十四條、第二百九
十九條第一項前段，刑法第五十六條、第二百十六條、第二百十條、第三百三十九條
第一項、第五十五條、第四十一條第一項、第二條第一項前段、第七十四條第一款、
罰金罰鍰提高標準條例第一條、第二條前段，判決如主文。
本案經檢察官陳明光到庭執行職務。
中      華      民      國    九十一    年     十二     月    三十一    日
                              臺灣高等法院刑事第廿二庭
                                  審判長法  官  許  正  順
                                        法  官  邱  同  印
                                        法  官  吳      燦
右正本證明與原本無異。
如不服本判決應於收受送達後十日內向本院提出上訴書狀，其未敘述上訴之理由者並
得於提起上訴後十日內向本院補提理由書（均須按他造當事人之人數附繕本）。
                                        書記官  陳  靜  姿
中      華      民      國    九十一    年     十二     月    三十一    日
附錄：本判決論罪科刑法條
刑法第二百十六條
行使第二百十條至第二百十五條之文書者，依偽造、變造文書或登載不實事項或使登
載不實事項之規定處斷。
刑法第二百十條
偽造、變造私文書，足以生損害於公眾或他人者，處五年以下有期徒刑。
附表：
┌──┬─────────┬──────────┬───────────┐
│編號│   被冒標姓名     │   日         期    │    利  息  金  額   │
├──┼─────────┼──────────┼───────────┤
│一、│楊振明（即張振明）│ 八十四年三月二十日 │      一千五百元      │
├──┼─────────┼──────────┼───────────┤
│二、│     丑○○       │ 八十四年五月五日   │      一千五百元      │
└──┴─────────┴──────────┴───────────┘
編號一詐得金額：八千五百元（即一萬元減一千五百元）乘以二十七人（即活會會員
                包括被冒標之人）等於二十二萬九千五百元。
編號二詐得金額：八千五百元（即一萬元減一千五百元）乘以二十一人（即活會會員
                包括被冒標之人）等於十七萬八千五百元
